ACORDAO-COMPLETO-2446422

ACÓRDÃO 6617/2021 ATA 12/2021 - PRIMEIRA CÂMARA

VISTOS, relatados e discutidos estes autos de Embargos de Declaração opostos pelo Estado da Bahia ao Acórdão 13413/2020-TCU-Primeira Câmara, por meio do qual este Tribunal julgou irregulares suas contas, condenando-o ao débito apontado (R$ 104.285,93) , 
ACORDAM os Ministros do Tribunal de Contas da União, reunidos em sessão da Primeira Câmara, ante as razões expostas pelo Relator, em:
9.1. conhecer dos presentes embargos de declaração, por atender aos requisitos de admissibilidade previstos no art. 287 do Regimento Interno do TCU, para, no mérito, rejeitá-los; e
9.2. dar ciência desta deliberação ao recorrente.

Embargos de Declaração opostos pelo Estado da Bahia ao Acórdão 13.413/2020  1ª Câmara, por meio do qual este Tribunal julgou irregulares suas contas, condenando-o ao débito apontado (R$ 104.285,93).

Primeira Câmara

Estado da Bahia.

3. Recorrente: Estado da Bahia (CNPJ 08.584.392/0001-95).

13.1. Ministros presentes: Walton Alencar Rodrigues (Presidente), Benjamin Zymler, Vital do Rêgo e Jorge Oliveira.
13.2. Ministros-Substitutos presentes: Augusto Sherman Cavalcanti (Relator) e Weder de Oliveira.

ACORDAO-COMPLETO-2528486

Acórdão de Relação 1253/2022 - Primeira Câmara

Acórdão de Relação

Estado da Bahia

AUGUSTO SHERMAN

Ministro-Substituto Augusto Sherman Cavalcanti.

Trata-se de Embargos de Declaração opostos pelo Estado da Bahia ao Acórdão 13413/2020-TCU-Primeira Câmara, de minha relatoria, por meio do qual este Tribunal julgou irregulares suas contas, condenando-o ao débito apontado (R$ 104.285,93) , em face da ausência de restituição de parte dos recursos repassados por meio do Convênio 45/1998, firmado entre a Superintendência do Desenvolvimento do Nordeste - Sudene e o Governo do Estado da Bahia.
2.	O embargante, por meio da Procuradora do Estado da Bahia, Drª Aline Azevedo Nunes (peça 58) , alega a existência de omissão na referida deliberação a respeito dos efeitos da decisão proferida pelo Supremo Tribunal Federal nos autos do Ag. Retido da ACO 3170-BA, nos seguintes termos:
	" (...) 
	II - DA DECISÃO EMBARGADA E DA OMISSÃO 
Determinou-se no bojo do Acórdão 13413/2020-TCU-Primeira Câmara 'ciência à SecexTCE e ao Ministério do Desenvolvimento Regional que, enquanto permanecer vigente a tutela provisória de urgência deferida nos autos da Ação Cível Originária 3.170, há impedimento para inclusão do Estado da Bahia no CAUC/SIAF/SAITV/CADIN, ou qualquer outro cadastro federal de inadimplência, ou, se já inscrito, para aplicação de restrições decorrentes'. 
Noutro giro, ao condenar o Estado da Bahia ao pagamento da quantia de R$ 104.285,93 (valor histórico) e autorizar, desde logo, a cobrança judicial da dívida, essa Corte omitiu-se quanto aos efeitos da decisão proferida nos autos do Ag. Retido da ACO nº 3170-BA. 
Ora, deixou-se de revogar a liminar deferida, a fim de possibilitar ao magistrado de origem conhecer de toda a demanda, inclusive acerca do pedido de reconhecimento da 'nulidade do Acórdão nº 5589/2018 - TCU - 1ªCâmara' (conforme item iii, do pedido nestes autos deduzido) . 
Nada obstante, sem qualquer prévia menção à discussão judicial travada em torno da validade do Acórdão nº 5589/2018 - TCU - 1ªCâmara, a despeito de expressa referência à matéria contida na decisão proferida pela Suprema Corte, ACORDARAM os Ministros do Tribunal de Contas da União, reunidos em Sessão da Primeira Câmara, em reproduzir determinação contida naquele acórdão, cujos termos transcrevemos: 
'9.2. fixar novo e improrrogável prazo de quinze dias, a contar da notificação, com fundamento nos arts. 12, §§ 1º e 2º, da Lei 8.443/1992 e 202, §§ 2º e 3º, do Regimento Interno do TCU, para que o Governo do Estado da Bahia (CNPJ 08.584.392/0001-95) efetue, e comprove perante este Tribunal, o recolhimento da quantia a seguir especificada aos cofres do Tesouro Nacional, atualizada monetariamente a partir da data indicada até a data do efetivo recolhimento, na forma prevista na legislação em vigor:' 
Data               Valor (R$) 
22/9/1999        104.285,93 
 (...) 
Vale acrescentar que, consoante noticiado em petição de retirada de pauta de julgamento apresentada em 23/11/2020, se encontra pendente de julgamento agravo retido interposto pelo Estado da Bahia, cujo pedido consiste na reforma da decisão monocrática proferida no julgamento do Ag. Retido da ACO nº 3170-BA. 
OMISSO, portanto, o decisum objurgado.
III - PEDIDO 
Pede-se, portanto, seja sanada a omissão do acórdão embargado para que, emprestando efeitos modificativos aos presentes embargos declaratórios, seja incluída expressa referência à impossibilidade de se promover qualquer medida judicial ou administrativa visando ao ressarcimento do erário federal pelo Estado da Bahia, até o julgamento final do pedido deduzido na ACO nº 3170-BA. 
Por fim, oportuno salientar que eventual rejeição do pedido ora deduzido viabilizará o ajuizamento de Reclamação Constitucional, nos termos do art. 102, inciso I, alínea l, da Constituição Cidadã."
	
	É o relatório.

Rogério Leal Pinto de Carvalho (OAB/BA 13.107), Érika Oliveira Grimm (OAB/BA 19.137) e Luiz Paulo Romano (OAB/DF 14.303).

Não atuou.

EMBARGOS DE DECLARAÇÃO EM TOMADA DE CONTAS ESPECIAL. CONVÊNIO. MANUTENÇÃO DO SALDO DOS RECURSOS EM CONTA CORRENTE DO ESTADO DA BAHIA. AFASTAMENTO DA RESPONSABILIDADE DOS GESTORES. RESPONSABILIDADE EXCLUSIVA DO ENTE FEDERADO. CITAÇÃO. NÃO DEMONSTRAÇÃO DE QUE O TRANSCURSO DO TEMPO REPRESENTOU EFETIVO PREJUÍZO À AMPLA DEFESA E AO CONTRADITÓRIO. PRESUNÇÃO DE BOA-FÉ DE PESSSOA JURÍDICA DE DIREITO PÚBLICO. CONCESSÃO DE NOVO E IMPRORROGÁVEL PRAZO PARA O RECOLHIMENTO DO VALOR PELO ESTADO. AUTORIZAÇÃO PARA PAGAMENTO PARCELADO, CONFORME SOLICITADO. INÉRCIA DO ENTE ESTADUAL. CONTAS IRREGULARES. DÉBITO. ALEGAÇÃO DE OCORRÊNCIA DE OMISSÃO NO ACÓRDÃO EMBARGADO. CONHECIMENTO. INEXISTÊNCIA DO VÍCIO ALEGADO. REJEIÇÃO.

TOMADA DE CONTAS ESPECIAL (TCE)

não atuou.

Em exame Embargos de Declaração opostos pelo Estado da Bahia ao Acórdão 13413/2020-TCU-Primeira Câmara, de minha relatoria, por meio do qual este Tribunal julgou irregulares suas contas, condenando-o ao pagamento da quantia apontada (R$ 104.285,93) , em face da ausência de restituição de parte dos recursos repassados por meio do Convênio 45/1998, firmado entre a Superintendência do Desenvolvimento do Nordeste - Sudene e o Governo do Estado da Bahia.
Além disso, como de praxe, foi autorizada, desde logo, nos termos do art. 28, inciso II, da Lei 8.443/92, a cobrança judicial da dívida, caso não atendida a notificação; bem como dada ciência à SecexTCE e ao Ministério do Desenvolvimento Regional de que, enquanto permanecer vigente a tutela provisória de urgência deferida nos autos da Ação Cível Originária 3.170, há impedimento para inclusão do Estado da Bahia no CAUC/SIAF/SAITV/CADIN, ou qualquer outro cadastro federal de inadimplência, ou, se já inscrito, para aplicação de restrições decorrentes.
Destaco que, antes da referida deliberação, esta Corte, por meio do Acórdão 5589/2018-TCU-Primeira Câmara, de minha relatoria, já havia rejeitado parcialmente as alegações de defesa apresentadas e, diante da presunção de boa-fé que milita em favor de pessoa jurídica de direito público, fixado novo e improrrogável prazo de quinze dias para que o Estado da Bahia comprovasse o recolhimento do débito, bem como autorizado o pagamento da importância devida em trinta e seis parcelas, nos termos do art. 217 do Regimento Interno/TCU, conforme solicitado.
Considerando que o ente permaneceu silente, promoveu-se a apreciação do feito, consoante a questionada deliberação.
Irresignado, o Estado da Bahia opôs os embargos ora em análise.
Para o embargante, ao condenar o Estado ao pagamento da quantia de R$ 104.285,93 e autorizar, desde logo, a cobrança judicial da dívida, essa Corte omitiu-se quanto aos efeitos da decisão proferida nos autos do Ag. Retido da ACO 3170-BA.
É que o Supremo Tribunal Federal - STF deixou de revogar a liminar deferida, "a fim de possibilitar ao magistrado de origem conhecer de toda a demanda, inclusive acerca do pedido de reconhecimento da 'nulidade do Acórdão 5589/2018-TCU-Primeira Câmara' ". 
A alegação é de que, apesar da expressa referência à matéria contida na decisão do STF, sem qualquer prévia menção à discussão judicial travada em torno da validade do Acórdão 5589/2018-TCU-Primeira Câmara, houve reprodução da determinação contida naquela deliberação, que fixara novo e improrrogável prazo para que o Governo do Estado da Bahia efetue, e comprove perante este Tribunal, o recolhimento da quantia especificada aos cofres do Tesouro Nacional.
Acrescenta o embargante que, consoante noticiado em petição de retirada de pauta de julgamento apresentada em 23/11/2020, encontra-se pendente de julgamento agravo retido interposto pelo Estado da Bahia, cujo pedido consiste na reforma da decisão monocrática proferida no julgamento do Ag. Retido da ACO 3170-BA.
Diante disso, requer "seja sanada a omissão do acórdão embargado para que, emprestando efeitos modificativos aos presentes embargos declaratórios, seja incluída expressa referência à impossibilidade de se promover qualquer medida judicial ou administrativa visando ao ressarcimento do erário federal pelo Estado da Bahia, até o julgamento final do pedido deduzido na ACO nº 3170-BA". 
Ao final, o embargante salienta que eventual rejeição do pedido ora deduzido viabilizará o ajuizamento de Reclamação Constitucional, nos termos do art. 102, inciso I, alínea l, da Constituição Federal.
Quanto à tempestividade, registro que o Estado da Bahia deu entrada na peça recursal em 1/12/2020 (peça 58) , antes mesmo da emissão do ofício de notificação, datado de 3/12/2020 (peça 61) . Assim, os embargos podem ser conhecidos pelo Tribunal, considerando-se atendidos os requisitos de admissibilidade previstos no art. 287 do Regimento Interno do TCU.
No que se refere ao mérito, de plano, entendo que o embargante não conseguiu demonstrar a existência da omissão alegada, razão por que os embargos devem ser rejeitados.
Ressalto a jurisprudência assente deste Tribunal (v.g. Acórdão 3339/2013-TCU-Primeira Câmara, Relator Ministro Walton Rodrigues;  Acórdãos 1802/2015, de minha relatoria e 2635/2015, Relator Bruno Dantas, ambos do Plenário) , segundo a qual, de forma sucinta, os embargos de declaração têm por objetivo sanar eventual omissão (referente a questões relevantes trazidas pelas partes e não abordadas pelo relator) , obscuridade (dificuldade no entendimento do texto da deliberação que torne incompreensível o comando imposto ou a manifestação de vontade do relator) ou contradição (afirmação conflitante na fundamentação da decisão ou entre esta e a conclusão alcançada pelo relator) .
O embargante alega a existência de omissão quanto aos efeitos da decisão proferida nos autos do Ag. Retido da ACO 3170-BA, uma vez que não houve qualquer menção à discussão judicial travada em torno da validade do Acórdão 5589/2018-TCU-Primeira Câmara.
A alegação não merece prosperar.
Como exposto, a omissão a ser sanada por meio de embargos declaratórios se refere a questões relevantes trazidas pelas partes e não abordadas pelo relator.
Ocorre que, no presente caso, após a fixação de prazo para recolhimento do débito, consoante Acórdão 5589/2018-TCU-Primeira Câmara, o Estado da Bahia sequer se manifestou, permanecendo inerte até a véspera da sessão de julgamento, em que requereu a retirada dos autos da pauta e a suspensão do feito até a conclusão da referida ACO 3.170/BA.
Considerando que as questões em relação as quais se alega omissão foram apresentadas pelo embargante após a inclusão do processo em pauta, entendo que se aplica, por analogia, o enunciado de jurisprudência que acompanha o Acórdão 1834/2020-TCU-Plenário (Relatora Ministra Ana Arraes) , segundo o qual: "A falta de pronunciamento expresso na deliberação quanto a questões trazidas exclusivamente em memoriais (art. 160, § 3º, do Regimento Interno do TCU) não enseja omissão apta ao acolhimento de embargos de declaração". 
De todo modo, a questão relativa ao processo judicial em âmbito no STF não passou despercebida, uma vez que esta Corte já havia sido comunicada pela Advocacia-Geral da União (AGU) da decisão em que o Ministro Luiz Fux deferiu a tutela provisória de urgência requerida na Ação Cível Originária 3.170/BA; bem como da decisão do Ministro Dias Toffoli, em sede de agravo regimental interposto pela União, em que foi mantida a liminar e reconhecida a incompetência do STF para o conhecimento e julgamento da ação cível originária.
Diante disso, na proposta de deliberação que acompanha a decisão embargada, consignei a manifestação do diretor da SecexTCE e minha expressa concordância com seu entendimento:
"11.	O diretor da unidade técnica discorda do encaminhamento oferecido, 'uma vez que a existência de ação judicial em curso não torna as contas iliquidáveis, não sendo a expedição de medida liminar e/ou a expedição de decisão monocrática motivos que configurem a hipótese prevista nos art. 20 e 21 da Lei 8.443/1992'.
12.	Registrou, ainda, que o processo se encontra em andamento, com agravo regimental interposto, aguardando apreciação. Ademais, 'não há qualquer determinação judicial no sentido de obstar o julgamento da presente Tomada de Contas Especial, tampouco manifestação do órgão julgador sobre o mérito do presente processo, havendo, exclusivamente, a impossibilidade provisória de se realizar a inscrição da dívida do Estado da Bahia no Cadin e/ou em qualquer outro sistema de restrição de crédito da União, sendo este apenas um dos efeitos da apreciação definitiva dos autos no âmbito desta Corte de Contas'.
 (...) 
19.	Em relação à determinação proferida pelo Ministro Luiz Fux, nos autos da Ação Cível Originária 3.170/BA, para exclusão das inscrições do Estado da Bahia e da administração direta vinculada ao Poder Executivo do ente em todo e qualquer sistema de restrição ao crédito utilizado pela União, quanto ao convênio ora em exame, concordo, integralmente, com o entendimento do diretor da SecexTCE. Além de referido processo ainda se encontrar em andamento, a decisão não obsta o julgamento da presente Tomada de Contas Especial.
 (...) 
23.	Assim, ainda que a decisão tenha mantido a liminar com vistas a não inscrição do Estado da Bahia nos cadastros de inadimplência e não aplicação das restrições decorrentes, não há qualquer restrição ao prosseguimento da apreciação da presente tomada de contas especial por esta Corte, no exercício de sua competência constitucional."
Ao final, após registrar o requerimento apresentado pelo Estado da Bahia na véspera da sessão para retirada do presente processo da pauta e suspensão do feito até a conclusão da referida ACO 3.170/BA, acrescentei:
"28.	Todavia, como visto, a manutenção da liminar no âmbito do STF não impede a apreciação destes autos, inexistindo fundamento para se adiar o julgamento.
29.	Nesse sentido, indefiro a solicitação apresentada, sem prejuízo de, com vistas a assegurar o cumprimento da decisão proferida pela Suprema Corte, dar ciência à SecexTCE e ao Ministério do Desenvolvimento Regional - que incorporou o Ministério da Integração Nacional, órgão instaurador desta TCE - que, enquanto permanecer vigente a tutela provisória de urgência deferida nos autos da ACO 3.170/BA, há impedimento para inclusão do Estado da Bahia nos cadastros de inadimplentes ou aplicação de restrições."
Também não se sustenta o argumento de que houve a reprodução de determinação proferida por meio do Acórdão 5589/2018-TCU-Primeira Câmara, para que o ente federado efetuasse o recolhimento do débito, sem que houvesse qualquer prévia menção à discussão judicial travada em torno da validade do referido acórdão.
Até que sobrevenha eventual decisão em contrário, o citado Acórdão 5589/2018-TCU-Primeira Câmara permanece integralmente válido, inexistindo razão para que este Tribunal se manifeste, nos presentes autos, sobre o debate provocado pelo Estado da Bahia no âmbito de processo judicial que tramita no STF.
Por óbvio que cabe a esta Corte cumprir as decisões judiciais que lhe forem dirigidas, o que fundamentou a inclusão, no item 9.3 do Acórdão 13413/2020-TCU-Primeira Câmara, da ciência à SecexTCE e ao Ministério do Desenvolvimento Regional de "que, enquanto permanecer vigente a tutela provisória de urgência deferida nos autos da Ação Cível Originária 3.170, há impedimento para inclusão do Estado da Bahia no CAUC/SIAF/SAITV/CADIN, ou qualquer outro cadastro federal de inadimplência, ou, se já inscrito, para aplicação de restrições decorrentes".
Buscou-se, assim, cumprir os exatos termos da decisão do Ministro Luiz Fux proferida no seguinte sentido: " (...) defiro a tutela provisória de urgência requerida, a fim de que a União se abstenha de inscrever ou, se já inscrito, de aplicar as restrições decorrentes das inscrições ao Poder Executivo do Estado da Bahia no CAUC/SIAF/SAITV/CADIN, ou qualquer outro cadastro federal de inadimplência, no que exclusivamente diga respeito ao Convênio CDC 045/98 (SIAFI 365635) , ao Subconvênio 286/98 e ao Processo TC- Processo 029.411/2015-7, até o julgamento definitivo desta ação".
O entendimento de que o cumprimento de decisões similares proferidas pelo STF não obsta a apreciação dos autos por esta Corte, no exercício de sua competência constitucional, é assente e pode ser exemplificado no recente voto do Ministro Weder de Oliveira, que fundamentou o Acórdão 174/2021-TCU-Plenário: 
"22. Por fim, cumpre registrar que foi juntada, à peça 92, decisão judicial em favor do Sr. Ângelus Cruz Figueira, por meio da qual foi deferida concessão de tutela de urgência 'para determinar à União que suspenda os efeitos do acórdão condenatório do TCU n. 9386/2017 da 2ª Câmara do Tribunal de Contas da União.' (p. 6) 
23. Por intermédio do parecer da Advocacia-Geral da União (AGU) acostado à peça 91, foi reconhecida a força executória cogente da mencionada decisão judicial, de sorte que os procedimentos nesta Corte de Contas para seu fiel cumprimento foram devidamente providenciados, consoante peças 93-96.
24. A despeito disso, há que se asseverar, conforme pacífica jurisprudência desta Casa, que não há qualquer óbice para o normal prosseguimento da apreciação do presente recurso de revisão, tendo em vista o princípio da independência de instâncias e as atribuições próprias e privativas do TCU, estatuídas diretamente pela Constituição e pela sua Lei Orgânica." (Destaques inseridos) .
No presente caso, reforço que a apreciação dos autos assegurou o integral atendimento à determinação para que se abstenha de inscrever ou, se já inscrito, de aplicar as restrições decorrentes das inscrições ao Poder Executivo do Estado da Bahia no CAUC/SIAF/SAITV/CADIN, ou qualquer outro cadastro federal de inadimplência.
Nesse sentido, nem a liminar concedida, nem a alegação de que se encontrava pendente de julgamento agravo retido interposto pelo Estado da Bahia, cujo pedido consiste na reforma da decisão monocrática proferida no julgamento do Ag. Retido da ACO 3170-BA, impediam o julgamento da presente Tomada de Contas Especial.
Por oportuno, destaco que, pesquisa realizada no portal do STF em 5/2/2021, evidencia que o agravo regimental interposto pelo ente federado foi apreciado em sessão virtual realizada de 11 a 18/12/2020, nos seguintes termos: "O Tribunal, por unanimidade, negou provimento ao agravo regimental e determinou a remessa dos autos ao juízo federal de primeiro grau competente para a apreciação da parte da ação de que não se conheceu, nos termos do voto do Relator". O andamento processual indica que, em 4/2/2021, foi interposto novo agravo regimental pela AGU.
Desse modo, remanesce, até o momento, naqueles autos, apenas a liminar que obsta a inscrição em cadastro federal de inadimplência ou a aplicação das restrições decorrentes.
Extrapola, portanto, os termos da decisão proferida pelo STF o pedido do embargante para que "seja incluída expressa referência à impossibilidade de se promover qualquer medida judicial ou administrativa visando ao ressarcimento do erário federal pelo Estado da Bahia, até o julgamento final do pedido deduzido na ACO nº 3170-BA" (destaques inseridos) . Não foi essa a objeção imposta pela Suprema Corte.
Quanto ao prenúncio de possível ajuizamento de Reclamação Constitucional, no caso de rejeição do pedido ora deduzido, embora se entenda, consoante as presentes considerações, que se assegurou o cumprimento integral da liminar deferida pelo Ministro Luiz Fux, caberá ao STF processar e julgar a reclamação para a preservação de sua competência e garantia da autoridade de suas decisões, conforme competência prevista no art. 102, inciso I, alínea "l", da Constituição Federal.
Destarte, não houve omissão por parte deste Tribunal, no que tange aos pontos ora alegados, de maneira que os embargos de declaração devem ser conhecidos, porém rejeitados.
	Ante o exposto, manifesto-me por que o Tribunal aprove o acórdão que ora submeto à apreciação deste Colegiado.
TCU, Sala das Sessões Ministro Luciano Brandão Alves de Souza, em 20 de abril de 2021.
AUGUSTO SHERMAN CAVALCANTI 
Relator